臺灣臺東地方法院刑事判決　　　　　　　 93年度訴字第139號
公　訴　人　臺灣臺東地方法院檢察署檢察官
被　　　告　丙○○
上列被告因違反水土保持法等案件，經檢察官提起公訴（九十三
年度偵字第一七八號），被告於準備程序為有罪之陳述，本院合
議庭裁定改由受命法官獨任以簡式審判程序審理，判決如下：
    主  文
丙○○連續在公有山坡地未經同意擅自墾殖，致生水土流失，處
有期徒刑壹年陸月。
臺東縣金峰鄉○○段九三、九三之二、九三之四、九三之五地號
土地上如後附內政部土地測量局鑑定書三之（三）即鑑定圖Ａ、
Ｆ、Ｉ、Ｊ、Ｋ、Ｌ、Ｍ、Ｎ、Ｏ、Ｐ、Ｑ、Ｒ、Ｓ、Ｔ、Ｕ部
分（面積共五一三八六．九平方公尺）之墾殖物檳榔、茶葉、柿
子、生薑等，及鑑定書三之（三）之３即鑑定圖Ｃ部分之工寮工
作物（面積七七．二四平方公尺）及挖土機壹輛，均沒收。
    事  實
一、丙○○前因違反山坡地保育利用條例案件，於民國八十七年
    六月十七日，經本院以八十七年度訴字第三號判決處有期徒
    刑六月，緩刑二年，並經臺灣高等法院花蓮分院於八十八年
    二月十九日，以八十七年度上訴字第二四一號判決駁回上訴
    確定，詎猶不知戒慎悔改，前於八十一年以新臺幣（下同）
    五十萬元自非原住民之乙○○承讓臺東縣金峰鄉○○段九三
    之二地號土地，明知其亦不具原住民身分，非原住民身分不
    得承租、開墾原住民保留地，其所有人為中華民國，並由管
    理機關行政院原住民族委員會提供原住民使用，除繼承或贈
    與於得為繼承之原住民、原受配戶內之原住民或三親等內之
    原住民外，依規定不得轉讓或出租，無原住民身分亦不得承
    租、開墾原住民保留地；亦知悉臺東縣金峰鄉○○段九三、
    九三之二、九三之四、九三之五地號土地係公有山坡地保育
    區之林業用地，並均經行政院核定公告屬水土保持法及山坡
    地保育利用條例所稱之山坡地，竟仍基於意圖為自己不法之
    利益，而為墾殖占用目的之概括犯意，又自八十八年二月二
    十日起迄九十三年止，擅自在前開賓茂段九三、九三之二、
    九三之四、九三之五地號土地上如後附內政部土地測量局鑑
    定書三之（三）即鑑定圖Ａ、Ｆ、Ｉ、Ｊ、Ｋ、Ｌ、Ｍ、Ｎ
    、Ｏ、Ｐ、Ｑ、Ｒ、Ｓ、Ｔ、Ｕ部分（面積共五一三八六
    ．九平方公尺），駕駛挖土機，大肆開挖整地，施設平台階
    段，連續墾殖檳榔、茶葉、柿子、生薑等作物，且在鑑定書
    三之（三）之３即鑑定圖Ｃ部分，於八十九年底設置工寮工
    作物（面積七七．二四平方公尺）。而丙○○上揭非法開挖
    整地之行為，已造成現場地形地貌之改變、土質鬆軟、坡面
    多處裸露、已見沖蝕之現象，致生水土流失。
二、案經臺東縣金峰鄉公所訴由臺東縣警察局大武分局報請臺灣
    臺東地方法院檢察署檢察官偵查起訴。
    理  由
甲、有罪部分
壹、認定犯罪事實所憑之證據：
一、本件被告丙○○所犯水土保持法等罪，非為死刑、無期徒刑
    、最輕本刑為三年以上有期徒刑之罪，或高等法院管轄第一
    審案件，且被告於本院準備程序中，先就被訴事實為有罪之
    陳述，於經告知被告簡式審判程序之旨，並聽取當事人之意
    見後，由本院合議庭裁定適用簡式審判程序，合先敘明。
二、訊據被告就其於上開公有山坡地上，開挖整地，墾殖檳榔、
    茶葉、柿子、生薑等作物，並設置工寮工作物之事實，於本
    院審理時坦承不諱，核與證人乙○○於本院訊問中證述之情
    節相符，復有臺灣臺東地方法院檢察署九十三年四月十二日
    履勘筆錄、同檢察署九十三年四月十九日履勘筆錄、刑案現
    場照片八張、現場測量照片十張、臺東縣太麻里地政事務所
    土地複丈成果圖、同檢察署九十三年七月三十日公務電話紀
    錄、八十八年六月一日會勘紀錄、本院九十三年十月六日及
    九十四年二月一日勘驗筆錄、太麻里地政事務所九十三年十
    月十一日太地所測量字第０九三００００八八一號函（附土
    地複丈成果圖、土地登記簿謄本），臺東縣政府八十六年十
    一月七日（八六）農土字第一一八六七二號函、九十三年十
    一月二日府原產字第０九三００九０三五０號函、九十三年
    十一月四日府原地字第０九三００九０三五一號函、九十三
    年十二月三十一日府原地字第０九三０一０六八三一號（附
    同縣金峰鄉公所九十三年十二月七日金鄉財字第０九三００
    ０九六八五號函）挖土機一台代保管條、挖土機相片二張、
    現場建物及種植農作物相片八張、金峰鄉公所九十三年十二
    月七日金鄉財字第０九三０００九八００號函、內政部土地
    測量局九十四年十一月二十一日測籍字第０九四００一０二
    七０號函（附鑑定書、鑑定圖），在卷可稽。足證被告確有
    於上開公有山坡地開挖整地墾殖占有。至本件山坡地是否因
    被告之擅自墾殖、占用及開挖行為，而致生水土流失之結果
    ？爰從下列二方面探討之：
    (一)「水土保持技術規範」之理論分析：
      (1)按水土保持法第三十二條第一項之「致生水土流失」，
        包含水分之流失（即逕流量）及土壤之流失（即土壤流
        失量）。依九十二年八月十五日行政院農業委員農授水
        保字第０九二一八四二三三九號令修正發布，並自公告
        日施行之「水土保持技術規範」第十七條之規定，計算
        逕流量之合理化公式為：Qp = 1/360 C I A，其中Qp為
        洪峰流量（立方公尺／秒），Ｃ為逕流係數（無單位）
        ，Ｉ為降雨強度（公釐／小時），Ａ為集水區面積（公
        頃），而Ｉ與Ａ均為固定值，故逕流量之變化，取決於
        逕流係數Ｃ值，逕流係數Ｃ值之推估，依同規範第十八
        條之「逕流係數Ｃ值之選擇參考表」所示，未被開發整
        地之丘陵地或森林，其逕流係數在０‧五０至０‧七五
        之間，若經開發整地後，其逕流係數則提高至０‧九０
        ，依前開公式推算，其逕流量亦隨之增高，即增加水分
        之流失量。
      (2)至山坡地土壤流失量之估算，依同規範第三十五條第一
        項之規定，得採用通用土壤流失公式（Universal Soil
        Loss Equation USLE），其公式如下：Am = Rm×Km×L
        ×S×C×P，其中 Am為土壤流失量（公噸／公頃／年）
        ，Rm為降雨沖蝕指數（百萬焦耳. 公釐／公頃. 小時.
        年），Km為土壤沖蝕指數（公噸. 公頃. 年／公頃. 百
        萬焦耳. 公釐），Ｌ為坡長因子，Ｓ為坡度因子，Ｃ為
        覆蓋與管理因子，Ｐ為水土保持處理因子，在降雨沖蝕
        指數、土壤沖蝕指數、坡長因子、坡度因子均為固定值
        之情形下，土壤流失量之變化，取決於覆蓋與管理因子
        Ｃ值及水土保持處理因子Ｐ值，而依同規範第三十五條
        第二項之規定，開挖整地土壤流失量推估，其覆蓋與管
        理因子Ｃ值不得小於０‧０五，水土保持處理因子Ｐ值
        不得小於０‧五，足認開挖整地之行為將導致Ｃ值及Ｐ
        值之提高，進而增加土壤之流失量。
      (3)本件之山坡地，原本應為全面造林之林業用地，遭被告
        非法開挖整地至成多處裸露地，依前述計算逕流量及土
        壤流失量之通用合理化公式，其逕流係數、覆蓋與管理
        因子Ｃ值及水土保持處理因子Ｐ值均將因之提高，而增
        加逕流量及土壤流失量，造成更多水分及土壤流失之結
        果。
    (二)現場勘查結果：
      本件現場經本院委託行政院農業委員會水土保持局第五工
      程所至現場勘查結果，認定如下：
        (1)開挖平台一處，面積約三七二平方公尺（近四邊周長
          依序為二五公尺、二一．六公尺、一七．五公尺、一
          三．四公尺），石牆長約三九公尺，高０．八公尺至
          二．七公尺，簡易工寮一座。簡易工寮邊開挖整地處
          ，地面凌亂，土質鬆軟，已見沖刷現象。
        (2)山坡上墾殖區種植檳榔、柿子，面積概估三公頃以上
          ，坡度多為四五％至六五％。坡面上大面積墾殖，多
          處裸露，易受雨滴直接打擊，豪雨侵襲，容易引起地
          表逕流。
        (3)墾殖區○○路，上邊坡或設乾砌石牆，雖有其一定效
          用，惟欠缺完善排水設施，部分農路亦現沖蝕跡象。
        (4)本件四筆土地，為林業用地，應實施造林，墾殖區內
          多種植檳榔及其他作物，屬超限利用。
        上揭勘查結論，有行政院農業委員會水土保持局第五工
        程所九十三年十月二十日水保伍三字第０九三一九八八
        八五六號函（附山坡地開發案件水土保持協勘報告、履
        勘相片十二張及土地登記謄本四張）、九十三年十一月
        五日水保伍三字第０九三一九八三八四六號函在卷可憑
        ，足認本件現場確有多處沖蝕之水土流失情形。
    (三)依照上述理論分析及現場實況檢證結果，本件被告擅自墾
      殖、占用及開挖山坡地，而致生水土流失之濫墾行為，自
      屬信而有徵，應堪認定。
    綜上所述，足徵被告上開自白與事實相符，本件事證明確，
    被告於上開公有山坡地開挖整地，擅自墾殖、開發利用，致
    生水土流失之犯行，堪予認定。
三、又查被告於前揭賓茂段九三之二地號土地上墾殖，係以五十
    萬元代價受讓自同為非原住民之乙○○，依原住民保留地開
    發管理辦法第二十八條第一項規定：「非原住民在本辦法施
    行前已租用原住民保留地繼續自耕或自用者，得繼續承租」
    ，反面解釋之，即非原住民如未於七十九年三月二十六日原
    住民保留地開發管理辦法發布前已租用原住民保留地繼續自
    耕或自用者，依法不得承租並使用開發原住民保留地。本件
    被告非原住民，業據被告供明在卷，並有法務部戶役政連結
    作業系統被告個人基本資料查詢結果一份附卷可考，被告並
    非於原住民保留地開發管理辦法施行前已租用前開賓茂段九
    三之二地號原住民保留地，應無權承租開發原住民保留地；
    另依「原住民保留地輔導共同、合作及委託經營實施要點」
    之規定，原住民保留地之共同經營、合作經營或委託經營，
    其經營主體須至少有一方為原住民，而本件賓茂段九三之二
    地號土地之讓與人乙○○亦非原住民，有法務部戶役政連結
    作業系統乙○○個人基本資料查詢結果一份在卷可參，依其
    證述固稱曾申請前開賓茂段九三之二地號土地之承租權，然
    始終未收到主管機關核准回覆函文，惟縱或乙○○有該地號
    土地承租權，仍不得依「原住民保留地輔導共同、合作及委
    託經營實施要點」之規定，與同為非原住民之被告共同、合
    作或委託經營前開賓茂段九三之二地號原住民保留地，是依
    現行法規，被告無權占用、開發本件原住民保留地，亦可認
    定。
貳、論罪科刑之理由：
一、按在山坡地之農、林、牧地從事開發利用、開挖整地等經營
    或使用行為，應經調查規劃，依水土保持技術規範實施水土
    保持之處理與維護，水土保持法第八條第一項第二款、第五
    款定有明文。復按水土保持法第三十二條第一項之罪，以「
    在公有或私人山坡地、公有林區或他人私有林區內未經同意
    擅自墾殖、占用或從事同法第八條第一項第二款至第五款之
    開發、經營或使用，致生水土流失或毀損水土保持之處理與
    維護設施」為要件，該條之規定雖重在山坡地或林區之水土
    保持，但亦含有竊佔罪之性質，以未經土地所有權人同意，
    擅自墾殖、占用或開發、經營、使用為必要，如係土地所有
    權人本人或經土地所有權人之同意而墾殖、開發、經營、使
    用者，縱違反規定，未依水土保持技術規範實施水土保持與
    維護或未先擬妥水土保持計畫，送請主管機關核定或未依核
    定計畫實施，乃屬違反同法第三十三條第一項規定，除有同
    條第三項之情形外，僅能處以罰鍰，不得援引第三十二條第
    一項予以處罰，最高法院九十年度臺上字第四三二五號、九
    十一年度臺上字第一四三九號、九十二年度臺上字第六九二
    號分別著有判決可資參照。核被告於賓茂段九三、九三之二
    、九三之四、九三之五地號等公有山坡地，未經同意擅自墾
    殖，致生水土流失之行為，係違反水土保持法第八條第一項
    第二款、第五款、山坡地保育利用條例第十條等規定，雖合
    於水土保持法第三十二條第一項前段在公有山坡地擅自墾殖
    致生水土流失罪、山坡地保育利用條例第三十四條第一項之
    在公有山坡地內擅自墾殖占用罪、刑法第三百二十條第二項
    之竊佔罪及森林法第五十一條第一項之於他人林地內擅自墾
    殖占用罪，惟水土保持法第三十二條第一項前段為山坡地保
    育利用條例第三十四條第一項、刑法第三百二十條第二項及
    森林法第五十一條第一項之特別規定，依特別法優於普通法
    及後法優於前法之法律競合關係，應依水土保持法第三十二
    條第一項前段規定論處（最高法院八十三年度臺上字第五三
    四號、八十八年度臺非字第二七八號、九十一年度臺上字第
    六八一九號判決要旨參照）。再按連續犯之成立，除主觀上
    須基於一個概括之犯意外，客觀上須先後數行為，逐次實施
    而具連續性，侵害數個同性質之法益，其每一前行為與次行
    為，依一般社會健全觀念，在時間差距上，可以分開，在刑
    法評價上，各具獨立性，每次行為皆可獨立成罪，構成同一
    之罪名，始足當之；如數行為於同時同地或密切接近之時地
    實施，侵害同一之法益，各行為之獨立性極為薄弱，依一般
    社會健全觀念，在時間差距上，難以強行分開，在刑法評價
    上，以視為數個舉動之接續施行，合為包括之一行為予以評
    價，較為合理，則屬接續犯，而為包括之一罪。本件被告自
    八十一年起迄九十三年止，係連續墾殖，於八十一年種植檳
    榔、八十九年底蓋工寮、九十二年種植柿子、九十三年始種
    生薑等情，亦據其供述在卷，是其所犯，每一前行為與次行
    為，依一般社會健全觀念，在時間差距上可以分開，且在刑
    法評價上，各具獨立性，每次行為皆可獨立成罪，而犯構成
    要件相同之罪名，顯係基於概括犯意為之，為連續犯，應依
    刑法第五十六條之規定，以一罪論，並加重其刑，公訴意旨
    未論及此，尚有未洽。又檢察官於起訴書，僅起訴本件被告
    至八十八年六月一日為警查獲止，有所載墾殖之犯罪事實，
    惟如前述，被告前揭自八十八年六月二日起至九十三年止之
    墾殖犯行，與檢察官在起訴書犯罪事實欄所記載被告之墾殖
    犯行，本屬連續犯之裁判上一罪關係，依刑事訴訟法第二百
    六十七條「檢察官就犯罪事實一部起訴者，其效力及於全部
    」之規定，本院自得就檢察官未於起訴書犯罪事實欄所記載
    之上開事實，於本件併為審理、判決。再公訴意旨另認被告
    所為係犯山坡地保育利用條例第三十四條第一項之罪，惟水
    土保持法第三十二條第一項前段為山坡地保育利用條例之特
    別規定，已如前述，本院自應於基本社會事實同一之範圍內
    ，變更起訴法條，附此敘明。爰審酌被告素行非惡，有臺灣
    高等法院被告全國前案紀錄表、前開檢察署刑案資料查註紀
    錄表存卷可佐，其為了一己私利，大肆占用墾殖公有山坡地
    ，非法墾殖面積高達五一四六四．一平方公尺，對山坡地資
    源造成危害，並致生水土流失，嚴重影響國土保安，情節非
    輕，且其犯罪後仍未將工寮工作物拆除，為被告所自承等一
    切情狀，量處如主文第一項所示之刑，以資懲儆。
二、次按水土保持法第三十二條第五項規定：「犯本條之罪者，
    其墾殖物、工作物、施工材料及所使用之機具沒收之」。金
    峰鄉○○段九三、九三之二、九三之四、九三之五地號土地
    上如後附內政部土地測量局鑑定書三之（三）即鑑定圖Ａ、
    Ｆ、Ｉ、Ｊ、Ｋ、Ｌ、Ｍ、Ｎ、Ｏ、Ｐ、Ｑ、Ｒ、Ｓ、Ｔ、
    Ｕ部分（面積共五一三八六．九平方公尺）之墾殖物檳榔、
    茶葉、柿子、生薑等，及鑑定書三之（三）之３即鑑定圖Ｃ
    部分之工寮工作物（面積七七．二四平方公尺）及挖土機一
    輛，均為被告違反水土保持法所種植之墾殖物、設置之工作
    物，及開挖整地所使用之機具，業據被告陳明在卷，均應依
    上開規定宣告沒收之。
三、另本院會同各相關行政主管機關履勘本件現場時，臺東縣政
    府農業局林務課表示：「本件現場全面積造林未完成，未達
    造林標準，且依規定不能改變地貌，但本件部分被開墾成平
    台狀，地貌已改變，已經違反林業法規，可判定有違規使用
    之情形」；臺東縣政府地政局地用課則表示：「本件林業用
    地，有種植生薑及柿子，依規定林業用地是不容許種植農作
    物，不符非都市土地使用管制規則有關林業用地使用容許範
    圍、項目，所以有違反區域計畫法第十五條第一項之情形」
    等語，此有本院勘驗筆錄一份存卷可按，是被告違反區域計
    畫法部分之行政責任，應由主管機關臺東縣政府依法裁處，
    附此敘明。
乙、不另為諭知免訴部分
一、公訴意旨另以：丙○○自八十一年一月起，意圖為自己不法
    之利益，在前開賓茂段九三、九三之二、九三之四、九三之
    五地號土地等之國有林地上，搭蓋房屋或種植檳榔、生薑、
    柿子等作物，而加以竊占，嗣於八十八年六月一日為警查獲
    ，因認其涉犯違反山坡地保育利用條例罪嫌云云。
二、按同一案件曾經法院為實體上之判決確定者，固應依刑事訴
    訟法第三百零二條第一款之規定，為免訴之判決。此項確定
    判決既判力之原則，不論實質上之一罪，或連續犯、牽連犯
    、想像競合犯等裁判上之一罪，其一部事實已經判決確定者
    ，對於構成一罪之其他部分，均有其適用，此乃基於審判不
    可分之關係，在審理事實之法院，就全部犯罪事實，依同法
    第二百六十七條之規定，本應予以審判，故其判決確定之效
    力，應及於全部之犯罪事實，若在最後審理事實之法院宣判
    後，始行發生之事實，既非該法院所得審判，即為該案判決
    之既判力所不及。是既判力對於時間效力之範圍，係以最後
    審理事實法院之宣示判決日為判斷之標準。經查被告前自八
    十六年九月三十日起至同年十月十三日止，於上揭賓茂段九
    三之二地號土地擅自墾殖之犯行，曾經本院於八十七年六月
    十七日，以八十七年度訴字第三號判決處有期徒刑六月，緩
    刑二年，並為臺灣高等法院花蓮分院於八十八年二月十九日
    ，以八十七年度上訴字第二四一號判決駁回上訴確定，有前
    開臺灣高等法院被告全國前案紀錄表、檢察署刑案資料查註
    紀錄表、本院及臺灣高等法院花蓮分院前揭刑事判決附卷可
    證。參諸前揭說明，本件被告自八十一年一月起至八十六年
    九月二十九日止，於上開賓茂段九三之二地號土地之墾殖犯
    行，及被告自自八十一年一月起至八十八年二月十九日止，
    於上開賓茂段九三、九三之四、九三之五地號土地上之墾殖
    犯行，與前揭本院八十七年度訴字第三號、臺灣高等法院花
    蓮分院八十七年度上訴字第二四一號判決所認定之被告自八
    十六年九月三十日起至同年十月十三日止之墾殖犯行，既屬
    連續犯之裁判上一罪關係，業如前述，依刑事訴訟法第二百
    六十七條「檢察官就犯罪事實一部起訴者，其效力及於全部
    」之規定，本院及臺灣高等法院花蓮分院前揭判決確定之效
    力，自應及於全部犯罪事實。而公訴意旨所起訴被告自八十
    一年一月起，至前開臺灣高等法院花蓮分院八十七年度上訴
    字第二四一號判決於八十八年二月十九日宣示判決日止之犯
    罪事實，應屬業經法院審判，且已判決確定，是前揭公訴意
    旨重複起訴部分，原即應依刑事訴訟法第三百零二條第一款
    之規定為免訴之諭知，惟此部分與前述被告墾殖犯行既具有
    連續犯之關係，為裁判上一罪，爰不另為免訴之諭知，併此
    說明。
據上論斷，應依刑事訴訟法第二百七十三條之一第一項、第二百
八十四條之一、第二百九十九條第一項前段、第三百條，水土保
持法第三十二條第一項前段、第五項，刑法第十一條、第五十六
條，判決如主文。
本案經檢察官甲○○到庭執行職務
中　　華　　民　　國　　九十四　年　十二　月　二十九　日
                  刑事第二庭    法  官  詹慶堂
以上正本證明與原本無異。
如不服本判決，應於判決送達後十日內向本院提出上訴狀（須附
繕本）。「切勿逕送上級法院」
                                書記官　張建成
中　　華　　民　　國　　九十五　年　 一　 月　  三  　日
附記：
水土保持法第三十二條第一項前段、第五項
在公有或私人山坡地或國、公有林區或他人私有林區內未經同意
擅自墾殖、占用或從事第八條第一項第二款至第五款之開發、經
營或使用，致生水土流失或毀損水土保持之處理與維護設施者，
處六個月以上五年以下有期徒刑，得併科新台幣六十萬元以下罰
金。
犯本條之罰者，其墾殖物、工作物、施工材料及所使用之機具沒
收之。
